【裁判字號】    92,上易,966
【裁判日期】    920819
【裁判案由】    詐欺
【裁判全文】
臺灣高等法院刑事判決                            九十二年度上易字第九六六號
    上  訴  人
    即  被  告  丙○○
    選任辯護人  張瑞釗律師
右上訴人因詐欺案件，不服臺灣板橋地方法院九十一年度易字第八三四號，中華民國
九十二年三月四日第一審判決（起訴案號：臺灣板橋地方法院檢察署九十一年度偵字
第五七九號），提起上訴，本院判決如左：
    主  文
原判決撤銷。
丙○○連續意圖為自己不法之所有，以詐術使人將本人之物交付，處有期徒刑陸月，
如易科罰金，以參佰元折算壹日。
    事  實
一、緣丁○○（所涉詐欺罪嫌，業經本院以九十一年度上易字第九六七號判決無罪確
    定）於民國八十五年四月五日，在臺北縣新莊市○○街十一巷二十九弄七之一號
    召集互助會，並自任會首，會期自八十五年四月五日起至八十七年八月五日止，
    共計三十六會（含會首），每月五日開標，每年之三、七、十一月二十日加標一
    次，每會新台幣（下同）二萬元採內標方式（即活會會員扣除標金即利息繳納會
    款），於上址開標。而丙○○以個人名義參加上開互助會二會（即互助會單編號
    二十二、二十三），另以「玉連」（即互助會單編號二十四）、「李太太」（即
    互助會單編號二十五、二十七）、「阿娟」（即互助會單編號二十六）之名義再
    參加四會（共計參加六會），詎於會期進行期間，因所經營之工廠已陷於週轉困
    難，需款孔急，並明知其已無意清償互助會款，竟基於概括犯意，意圖為自己不
    法之所有，連續在八十五年六月五日、七月五日、七月二十日、八月五日、八十
    六年一月五日、三月二十日每次以最高標息約三千元分別標得互助會款，致使其
    他活會會員陷於錯誤而交付會款，丙○○因而共詐得約一百七十四萬三千元之會
    款，並於八十六年三月二十日得標後即未再付任何死會會款，嗣丁○○無力支撐
    互助會，而於八十六年八月五日宣告倒會，戊○○、乙○○、甲○○等活會會員
    始知受騙。
二、案經戊○○、乙○○、甲○○訴由臺灣板橋地方法院檢察署檢察官偵查起訴。
    理  由
一、訊據上訴人即被告丙○○固供承有參加右揭互助會，並標取六會互助會之事實，
    惟矢口否認有何詐欺犯行，辯稱：伊僅以自己名義加參加二會，另四會是向他人
    借標，伊會款是繳到八十六年五月才開始沒有繳，伊並無詐欺犯意云云。經查：
  (一)被告於1.九十年三月二十日在丁○○被訴詐欺案件偵查中證稱：有參加丁○○八
    十六年五月所起之互助會，參加六會，以丙○○名義二會、李太太二個，編號二
    二─二七全部得標，當時生意失敗，在伊與前夫離婚前即未繳會錢（詳見偵字第
    一二八六號卷影本第七四頁）。2.九十一年一月八日在丁○○被訴詐欺案件原審
    訊問時，問：所加入的六個會實際上都是妳本人所加入？答：是的。（詳見易字
    第三八一二號卷影本第二二頁）。3.九十一年三月二十七日在原審中，問：何時
    開始經濟狀況出問題？答：跟會之後的幾個月，因為經營的工廠出現問題，伊前
    夫去向地下錢莊借錢，利息很高，才會經濟狀況不好（詳見原審卷第二０頁、二
    一頁）。4.九十一年十一月十二日在原審中，問：實際上標幾會？答：六會，自
    己名字跟二會，其他四會是人家叫伊幫他跟會。問：那四個人的名字、地址？答
    ：伊跟他們借標的人住哪裡，伊不知道，連名字伊也不知道。問：標到錢是否都
    是自己用掉了？答：用到工廠的週轉。問：這六個會分別用多少利息去標的？答
    ：大概都是用三千多標息去標的（詳見原審卷第五七至五九頁）。
  (二)證人丁○○於1.九十年三月六日在其被訴詐欺案件偵查中供稱：丙○○的會有編
    號二二至二七會（詳見偵字第一二八六號卷影本第七一頁）。2.九十年十二月十
    八日在其被訴詐欺案件原審中，問：偵查中選任辯護人所提之答辯狀所附證物一
    上面註記日期是否即為得標日期？答：是。丙○○是最後一次得標後即八十六年
    三月二十日開始未繳交會錢（詳見易字第三八一二號卷影本第四頁）。3.九十一
    年四月十日在原審中證稱：被告六個互助會都得標會，就沒有繳會錢。被告六個
    會的標單都是自己寫的。標息約三千元（詳見原審卷第三五頁、三六頁）。
  (三)證人張廷珍於原審證稱：有一次伊到被告夫妻他們工廠去，有看到被告夫妻二人
    與二個女生在談事情，伊親耳聽到他們在談互助會的事情，不知道他們借幾會，
    也沒有聽到是跟何人的會，沒不知道死會會錢如何給付等語（詳見原審卷第七四
    頁）。
  (四)證人盧秀玲於本院證稱：被告借伊的會去標，伊的會是用「玉蓮」「阿娟」名義
    參加（詳見本院卷第三九頁）。
  (五)證人丁○○於八十五年四月五日，在臺北縣新莊市○○街十一巷二十九弄七之一
    號召集互助會，並自任會首，會期自八十五年四月五日起至八十七年八月五日止
    ，共計三十六會（含會首），每月五日開標，每年之三、七、十一月二十日加標
    一次，每會二萬元採內標方式（即活會會員扣除標金即利息繳納會款），於上址
    開標。而被告以個人名義參加上開互助會二會（即互助會單編號二十二、二十三
    ），另以「玉連」（即互助會單編號二十四）、「李太太」（即互助會單編號二
    十五、二十七）、「阿娟」（即互助會單編號二十六）之名義再參加四會（共計
    參加六會）；再該互助會單載編號二二至二四號互助會得標日期依序為八十五年
    六月五日、七月五日、七月二十日、八月五日，編號第二六號、二七號之得標日
    期依序為八十六年一月五日、三月二十日，此有互助會單影本在卷（見偵字第一
    二八六號影本第五十頁）。
  (六)被告係於八十六年四月二十三日與其前夫離婚，此有
    第四七頁）。
  (七)綜上：依被告右揭所供其有參加六會互助會，以丙○○名義二會、李太太二個，
    所加入的六個會實際上都是其本人所加入等語，並參酌被告所供標到錢都是用到
    自己的工廠週轉乙情，可見右揭互助會單上編號二二至二七之互助會，應均係被
    告本人所參加之互助會。至被告雖辯稱其中四個互助會是向他人借標云云。惟右
    揭「李太太」「玉蓮」「阿娟」名義之四會互助會，苟係被告向他人借標，衡情
    被告與「李太太」「玉蓮」「阿娟」之交情顯非泛泛之交，被告焉有在原審供稱
    不知「李太太」「王蓮」「阿娟」之姓名及住址之理？準此足徵被告就此所辯，
    要屬飾卸之詞，不可採信。再證人盧秀玲雖於本院證稱其係用「玉蓮」「阿娟」
    名義參加本件之互助會，並將互助會借予被告標取云云，然觀證人盧秀玲之姓名
    與「玉蓮」「阿娟」之名不生任何關連性，且證人盧秀玲若在本名之外另取別名
    ，衡情亦無取兩個別名之必要，由此可見證人盧秀玲於本院之證詞，顯係迴護之
    詞，亦無可採。又依證人張廷珍右開證述，其既未能明確指明借標之時間，亦未
    能指明被告係參加何人之互助會、向何人借標，是其所言尚難為有利被告之認定
    。另依被告於原審自承跟會之後的幾個月，因為經營工廠出現問題，其前夫去向
    地下錢莊借錢，利息很高，才會經濟狀況不好等語；並觀被告於八十五年四月參
    加右揭互助會後即密集於八十五年六月五日、七月五日、七月二十日、八月五日
    、八十六年一月五日、三月二十日標取會款，且於全部標取後即不再繳交會錢可
    見被告顯已明知其經濟有困難，仍密集以最高標息得標，並於全部六會得標後即
    未繳死會會款，顯見被告於開始競標之際，即無意繳納全部會款，是被告詐騙會
    款之意圖甚明。
  (八)至被告實際詐編金額：依證人丁○○右揭證述被告得標之日期依序為八十五年六
    月五日、七月五日、七月二十日、八月五日、八十六年一月五日、三月二十日，
    則其各次標得會款時被詐欺之活會人數依序為二十八人（八十五年六月五日即第
    三會，死會二會、被告得標一會、另被告所參加尚有五會活會）、二十八人（八
    十五年七月五日即第四會，死會三會、被告得標一會、另被告所參加尚有四會活
    會）、二十八人（八十五年七月二十日即第五會，死會四會、被告得標一會、另
    被告所參加活會尚有三會）、二十八人（八十五年八月五日即第六會，死會五會
    、被告得標一會、另被告所參加活會尚有二會）、二十三人（八十六年一月五日
    即第十二會，死會十一會、被告得標一會、被告所參加尚有一會活會）、二十一
    人（八十六年三月二十日即第十五會，死會十四會、被告得標一會）。再依證人
    丁○○證稱標息約三千元，則被告實際詐得之會款可認係以一萬七千元（依會首
    丁○○所稱標息約三千元，而本件採內標，是活會會員係扣除利息繳納會款，即
    繳納一萬七千元）乘以每次開標之活會人數計算，即：17000元X(28+28+28+28+2
    3+ 21)=0000000元，是被告所詐得之活會款約為二百六十五萬二千元。又被告係
    於八十六年四月二十三日離婚，並參酌被告右揭供稱其在與前夫離婚前即未繳會
    錢；暨證人丁○○右揭證稱被告是最後一次得標後即八十六年三月二十日開始未
    繳交會錢等語，準此可見證人丁○○右揭證述被告自八十六年三月二十日開始未
    繳交會錢乙情堪信為真。又依證人丁○○上揭所供，可見被告應有繳交下列之互
    助會款即八十五年四月五日十二萬元（六會，首會每會二萬元交給會首）、八十
    五年五月五日十萬二千元（六會活會，每會一萬七千元）、八十五年九月五日、
    十月五日、十一月五日、十二月五日各繳交十一萬四千元（即二會活會17000元
    Ｘ2、四會死會20000元Ｘ4）、八十六年二月五日繳交十一萬七千元（即一活會
    1700 0元、五會死會20000元Ｘ5），合計九十萬九千元。如上所述被告詐得活會
    會員繳交之會款二百六十五萬二千元，扣除被告繳交之會款九十萬九千元，是被
    告實際詐得之金額為一百七十四萬三千元。
二、核被告所為，係犯刑法第三百三十九條第一項之詐欺取財罪。其每次得標使其他
    活會會員陷於錯誤而交付會款，係以一行為侵害數法益，觸犯數詐欺取財罪，為
    想像競合犯，應依刑法第五十五條之規定，從一重處斷。其先後六次詐欺取財犯
    行，時間緊接，所犯罪名相同，顯係出於概括之犯意為之，為連續犯，爰依刑法
    第五十六條之規定以一罪論，並加重其刑。又證人丁○○就本件互助會所涉之詐
    欺罪嫌，業經臺灣高等法院以九十一年度上易字第九六七號判決無罪確定，業經
    本院調閱該案屬實，是公訴人認被告與證人丁○○有犯意聯絡及行為分擔，為共
    同正犯，尚有誤會，併此敘明。原審據以論科，固非無據，惟原審認定被告詐欺
    之時間及金額有誤，被告上訴否認詐欺犯行，雖無理由，惟原審判決既有上揭可
    議之處，自無可維持，應由本院撤銷改判。爰審酌被告前未曾有何不良素行、被
    告為本件犯行後已與其夫離婚，被告有二女分別為十三歲、十歲，現歸由被告監
    護扶養，且被告尚有一姐係屬重度肢障之人現亦由被告照料，此有
    可稽（見本院卷第四七頁、四八頁），由上揭資料可知被告之家庭亟須被告工作
    養家，被告若入監服刑，其兩位年歲尚小之女兒之生活、就學及被告之姐之生活
    起居，均將面臨極大困難，本院認若令被告入監服短期自由刑，恐將衍生更多家
    庭或社會問題；併審酌被告犯罪之動機、目的、手段、所生危害、犯後態度及迄
    未與被害人達成和解以賠償損害等一切情狀，量處如主文第二項所示之刑，並諭
    知易科罰金折算標準。
據上論斷，應依刑事訴訟法第三百六十九條第一項前段、第三百六十四條、第二百九
十九條第一項前段，刑法第五十六條、第三百三十九條第一項、第五十五條、第四十
一條第一項，罰金罰鍰提高標準條例第一條前段、第二條，判決如主文。
本案經檢察官彭坤業到庭執行職務。
中      華      民      國    九十二    年      八      月     十九     日
                              臺灣高等法院刑事第二十四庭
                                  審判長法  官  陳  貽  男
                                        法  官  李  世  貴
                                        法  官  陳  憲  裕
右正本證明與原本無異。
不得上訴。
                                        書記官  劉  育  妃
中    華    民    國      九十二  年       八       月       十九       日
附錄本案論罪科刑法條全文
刑法第三百三十九條第一項：
意圖為自己或第三人不法之所有，以詐術使人將本人或第三人之物交付者，處五年以
下有期徒刑、拘役或科或併科一千元以下罰金。


司法院資訊處製作；財團法人民間司法改革基金會備份。
